ACORDAO-COMPLETO-2353042

ACÓRDÃO 3550/2019 ATA 13/2019 - PRIMEIRA CÂMARA

VISTOS, relatados e discutidos estes autos de aposentadorias concedidas pela Fundação Universidade Federal de Viçosa,
ACORDAM os Ministros do Tribunal de Contas da União, reunidos em sessão da Primeira Câmara, diante das razões expostas pelo Relator, com fundamento no art. 71, inciso III, da Constituição Federal e nos arts. 1º, inciso V, 39, inciso II, e 45 da Lei 8.443/1992, em:
9.1. considerar legais os atos iniciais de aposentadoria dos srs. José Gabriel de Lelles e José Martins (número de controle 10500405-04-2008-000042-7) , ordenando seu registro;
9.2. determinar à Sefip, quanto aos demais atos tratados neste processo, que, previamente a sua nova instrução de mérito:
9.2.1. requeira à Fundação Universidade Federal de Viçosa, mediante diligência:
9.2.1.1. esclarecimentos acerca da inclusão nos proventos do ex-servidor Dirceu Teixeira Coelho (atos inicial e alteração) de Gratificação Adicional por Tempo de Serviço no percentual de 33% (hoje reduzido para 32%) , em que pese o interessado apresentar, de acordo com o respectivo mapa elaborado pela própria entidade, tempo total de serviço público efetivo de 31 anos;
9.2.1.2. documentos comprobatórios do exercício, pelo ex-servidor José Martins (ato de alteração) , de atividades laborativas em condições especiais, nos termos da Orientação Normativa 15, de 23/12/2013, da Secretaria de Gestão Pública do Ministério do Planejamento, Orçamento e Gestão;
9.2.1.3. memória de cálculo dos proventos iniciais atribuídos ao ex-servidor José Martins, haja vista a discrepância – quando confrontados os dois atos cadastrados no Sisac – entre os valores apresentados para a média das remunerações de contribuição do interessado;
9.2.2. caso os indícios de irregularidades acima mencionados não sejam elididos pela entidade de origem, promova a oitiva dos servidores interessados a respeito, haja vista já transcorridos mais de cinco anos desde a disponibilização dos respectivos atos de concessão para apreciação do Tribunal.

Apreciação, para fins de registro, de aposentadorias concedidas pela Fundação Universidade Federal de Viçosa.

Primeira Câmara

3. Interessados: Dirceu Teixeira Coelho (XXX.865.996-XX); José Gabriel de Lelles (XXX.195.436-XX); José Martins (XXX.882.066-XX).

13.1. Ministros presentes: Walton Alencar Rodrigues (Presidente), Benjamin Zymler (Relator) e Vital do Rêgo.
13.2. Ministros-Substitutos presentes: Augusto Sherman Cavalcanti e Weder de Oliveira.

BENJAMIN ZYMLER

Adoto como relatório, com os ajustes de forma pertinentes, a instrução elaborada no âmbito da Secretaria de Fiscalização de Pessoal (Sefip) , a qual contou com a anuência dos dirigentes da unidade técnica e do representante do Ministério Público nos autos:
“INTRODUÇÃO
1.	Trata-se do exame de atos de concessão de aposentadoria de servidores da Fundação Universidade Federal de Viçosa, atos esses submetidos, para fins de registro, à apreciação do Tribunal de Contas da União (TCU) , de acordo com o art. 71, inciso III, da Constituição Federal. Os atos foram cadastrados e disponibilizados ao TCU por intermédio do Sistema de Apreciação e Registro de Atos de Admissão e Concessões (Sisac) , na forma dos arts. 2º e 4º da Instrução Normativa-TCU 78/2018.
2.	Os atos têm como interessados os servidores Dirceu Teixeira Coelho, José Gabriel de Lelles e José Martins.
EXAME TÉCNICO
Aposentadoria do servidor Dirceu Teixeira Coelho 
3.	O servidor Dirceu Teixeira Coelho se aposentou voluntariamente em 30/3/1992, com proventos integrais, com amparo no art. 40, III, ‘a’, da Constituição Federal de 1988, em sua redação original. O mapa de tempo de serviço do servidor consigna o tempo de 35 anos, 3 meses e 25 dias (peça 1, p. 21) . Constam do presente feito o ato de concessão inicial e o ato de alteração da concessão.
4.	Os atos em exame incluem na discriminação dos tempos de serviço e averbações o cômputo do tempo de 2 anos, 2 meses e 23 dias com fundamento na Lei Estadual 5.140/68, sem previsão correspondente em lei federal, contrariando a Súmula 233 do TCU, que estabelece que o tempo de serviço público estadual ou municipal computado com acréscimo somente poderá ser de igual modo considerado na esfera federal se nela houver norma correspondente admitindo a contagem (Acórdão 3880/2016-TCU-Segunda Câmara; Acórdão 3378/2008-TCU-Primeira Câmara, dentre outros) .
5.	Considerando a impropriedade acima mencionada, esta Unidade Técnica oportunizou a oitiva do interessado (peça 9) , vindo aos autos suas alegações de defesa (peça 11) .	
RESPOSTA À OITIVA
6.	Em seu arrazoado em resposta à oitiva, o servidor pugnou pela manutenção do cômputo do tempo de serviço impugnado, argumentando no sentido da observância aos princípios da razoabilidade e da segurança jurídica. 
Análise dos argumentos apresentados
7.	Consoante restou assentado no Enunciado 278 da Súmula de Jurisprudência desta Corte, os atos de aposentadoria, reforma e pensão têm natureza jurídica de atos complexos, razão pela qual os prazos decadenciais a que se referem o § 2º do art. 260 do Regimento Interno e o art. 54 da Lei 9.784/1999 começam a fluir a partir do momento em que se aperfeiçoam com a decisão do TCU que os considera legais ou ilegais.
8.	Nessa perspectiva, há que se reconhecer a natureza precária do ato administrativo de concessão da aposentadoria. Desse modo, até que haja o efetivo julgamento e o consequente registro por este Tribunal de Contas, não há que se falar em direito adquirido, decadência, segurança jurídica, ato jurídico perfeito ou em proteção da confiança, tendo em vista a ausência de aperfeiçoamento e definitividade do ato.
9.	Por ser considerado um ato administrativo complexo, o ato de concessão de aposentadoria somente passa a estar plenamente formado (perfeito) , válido (aferição da legalidade com reflexo de definitividade perante a Administração) e eficaz (plenamente oponível a terceiros, deixando de apresentar executoriedade provisória) quando recebe o registro pela Corte de Contas, nos termos do art. 71, inciso III, da Constituição Federal, que dá competência ao TCU para apreciar, para fins de registro, a legalidade tanto dos atos de admissão como de concessão de aposentadoria, reforma ou pensão.
10.	Ademais, prevalece no âmbito deste Tribunal (Acórdão 4985/2017-TCU-Primeira Câmara, Ministro-Relator Bruno Dantas) o entendimento de que a aplicação do princípio da segurança jurídica, para fins de manutenção excepcional dos efeitos financeiros de atos de concessão ilegais, deve cingir-se àquelas hipóteses em que for irreversível a situação fática do interessado ou insuportável o prejuízo a ele causado, relacionadas em regra: 
a) à impossibilidade de reversão do servidor à atividade para complementar tempo de serviço considerado ilegal;
b) à supressão dos meios de subsistência condigna; 
c) ao estado de saúde do beneficiário;
d) à absoluta impossibilidade de preenchimento de algum requisito legal para aposentadoria.
11.	Desse modo, resta descaracterizado eventual desrespeito ao princípio da segurança jurídica ante a precariedade do ato de concessão enquanto não registrado pelo Tribunal. Ademais, no que se refere ao princípio da razoabilidade, nos casos da espécie é dispensada a restituição dos valores indevidos percebidos de boa-fé, na forma do Enunciado 106 da Súmula de Jurisprudência do TCU.
12.	Assim, verifica-se que os argumentos apresentados pelo interessado não têm o condão de elidir a irregularidade aqui apontada, cabendo ressaltar que com a exclusão do tempo de serviço ora impugnado o servidor deixa de fazer jus à percepção de proventos integrais.
13.	Desse modo, não há como prosperar a concessão nos moldes em que deferida pela Unidade Jurisdicionada, razão pela qual propõe-se considerar ilegais os atos de concessão em comento, negando-lhes registro.
Aposentadoria do servidor José Gabriel de Lelles
14.	O servidor José Gabriel de Lelles se aposentou voluntariamente em 7/1/2008, com proventos integrais e paridade de vencimentos com os servidores ativos, com amparo no art. 3º da Emenda Constitucional 47/2005.
15.	Considerando que não foram detectadas falhas no formulário de concessão ou no cálculo dos proventos de aposentadoria (peça 12) , propõe-se considerar legal o ato de concessão em exame, concedendo-lhe registro.
Aposentadoria do servidor José Martins
16.	O servidor José Martins se aposentou voluntariamente em 15/2/2008, com amparo no art. 40, §§ 1º, III, ‘b’, 3º e 17, da Constituição Federal, com a redação dada pela Emenda Constitucional 41/2003, c/c a Lei 10.887/2004, ou seja, aposentadoria voluntária por idade (65, se homem, e 60, se mulher) , com proventos calculados pela média das remunerações (proporcionais ao tempo de contribuição) . Constam do presente feito o ato de concessão inicial e o ato de alteração da concessão.
17.	O ato de alteração disponibilizado no Sisac cuida da inclusão do tempo de serviço de 3 anos, 1 mês e 12 dias referente ao período de trabalho exercido em condições insalubres. 
18.	Em relação ao cômputo do tempo de serviço acima referido, entende-se, a teor do contido no Acórdão 911/2014-TCU-Plenário, não haver óbice à legalidade e registro do ato em comento, haja vista que o servidor se aposentou no cargo de Operador de Máquinas Agrícolas, função essa que, presume-se, envolve atividades de risco para a higidez física do servidor. 
19.	Desse modo, e não sendo detectadas falhas no cálculo dos proventos de aposentadoria (peça 12) , propõe-se considerar legais os atos em exame, concedendo-lhes registro.
CONCLUSÃO 
20.	Por tudo que foi apresentado, propõe-se: considerar legais, concedendo-lhes registro, os atos de concessão de aposentadoria dos servidores José Gabriel de Lelles e José Martins; e considerar ilegais, negando-lhes registro, os atos de concessão de aposentadoria do servidor Dirceu Teixeira Coelho.
PROPOSTA DE ENCAMINHAMENTO 
21.	Ante o exposto, e de conformidade com o preceituado nos arts. 71, III, da Constituição Federal; 1º, V, e 39, II, da Lei 8.443/1992; 1º, VIII, 259, II, 260, § 1º, e 262, § 2º, do Regimento Interno/TCU, propõe-se:
21.1. considerar ilegais, negando-lhes registro, os atos de concessão de aposentadoria do servidor Dirceu Teixeira Coelho;
21.1.1. dispensar o ressarcimento das quantias indevidamente recebidas, presumida a boa-fé, consoante o disposto no Enunciado 106 da Súmula de Jurisprudência do TCU;
21.1.2. determinar à Fundação Universidade Federal de Viçosa que, nos termos dos art. 262, caput, do Regimento Interno do TCU, 8º, caput, da Resolução - TCU 206/2007 e 19, caput, da Instrução Normativa - TCU 78/2018:
a) abstenha-se de realizar pagamentos decorrentes dos atos de concessão considerados ilegais, no prazo de 15 (quinze) dias, contado a partir da ciência dessa deliberação, sujeitando-se a autoridade administrativa omissa à responsabilidade solidária;
b) emita, no prazo de 30 (trinta) dias, novo ato de concessão, escoimado das irregularidades apontadas, consoante o disposto no § 2º do art. 262 do Regimento Interno do TCU, disponibilizando o referido ato no e-Pessoal para apreciação desta Corte;
c) comunique o servidor acerca do teor deste Acórdão, alertando-o de que o efeito suspensivo proveniente da interposição de eventuais recursos junto ao TCU não o eximirá da devolução dos valores percebidos indevidamente após sua notificação, caso os recursos não sejam providos; e
d) encaminhe ao Tribunal o comprovante de que o servidor tomou ciência do inteiro teor desta deliberação;
21.2. considerar legais, concedendo-lhes registro, os atos de concessão de aposentadoria dos servidores José Gabriel de Lelles e José Martins.”
É o relatório.

não há

Procurador Júlio Marcelo de Oliveira.

APOSENTADORIAS. NECESSIDADE DE OBTENÇÃO DE ELEMENTOS ADICIONAIS PARA ANÁLISE CONCLUSIVA DE TRÊS DOS ATOS TRATADOS NO PROCESSO. DETERMINAÇÕES. LEGALIDADE E REGISTRO DOS DEMAIS.

APOSENTADORIA (APOS)

Secretaria de Fiscalização de Pessoal (SEFIP).

Em exame as aposentadorias dos srs. Dirceu Teixeira Coelho (atos inicial e alteração) , José Gabriel de Lelles (ato inicial) e José Martins (atos inicial e alteração) , ex-servidores da Fundação Universidade Federal de Viçosa (UFV) .
2.	No caso específico do sr. Dirceu Teixeira Coelho, foi previamente franqueada ao interessado a oportunidade de se manifestar acerca do “cômputo de tempo de serviço (2 anos, 2 meses e 23 dias) com fundamento na Lei Estadual (MG) 5.140/68, sem previsão correspondente em lei federal, contrariando a Súmula 233 do TCU” (peça 9) .
3.	Regularmente chamado aos autos, o ex-servidor argumenta, fundamentalmente, que, passados 26 anos de sua jubilação, ofenderia os princípios da razoabilidade e da segurança jurídica a impugnação de qualquer período de tempo originalmente computado para tanto.
4.	Instruindo o feito, a Secretaria de Fiscalização de Pessoal (Sefip) afasta a defesa apresentada pelo sr. Dirceu Teixeira Coelho e posiciona-se pela negativa de registro de ambos os atos de seu interesse. Quanto aos demais, não tendo identificado nenhuma irregularidade, manifesta-se favoravelmente ao registro. 
5.	O Ministério Público, em cota simples, põe-se de acordo.
6.	Divirjo em parte dos pareceres.
7.	Relativamente à falha apontada no ato do sr. Dirceu Teixeira Coelho, é certo que a Súmula 233 desta Corte veda a contagem ponderada de tempo de serviço público estadual ou municipal quando inexistente previsão similar em norma federal:
SÚMULA 233
“O tempo de serviço público estadual ou municipal computado com acréscimo só poderá ser de igual modo considerado na esfera federal se nela houver norma correspondente admitindo a contagem.”
8.	O verbete, na realidade, reproduz quase literalmente o conteúdo do art. 1º da Lei 6.936/1981, vazado nos seguintes termos:
“Art. 1º - O tempo de serviço público estadual ou municipal será averbado, na esfera federal, sem qualquer acréscimo ou contagem em dobro facultados na legislação local, salvo se houver correspondência em normas que regulem a contagem do tempo de serviço público federal.”
9.	Nada obstante, diferentemente do que sugerem a Sefip e o Parquet, o sr. Dirceu Teixeira Coelho não se valeu de nenhum tempo ficto para obter a inativação. De fato, seu mapa de tempo de serviço (acostado à peça 1, p. 19) consigna 31 anos, 1 mês e 7 dias de efetivo exercício do magistério – integralmente prestados, diga-se de passagem, na própria universidade de Viçosa (entre 1961 e 1992) – e mais 2 anos, 1 mês e 6 dias de licença prêmio contada em dobro.
10.	Com esse tempo, o ex-servidor podia, como de fato o fez, inativar-se com proventos integrais em funções de magistério. Nesse sentido, aliás, consulta ao Siape revela que o fundamento legal de sua aposentadoria foi o art. 40, inciso III, alínea “b”, da Constituição Federal, em sua redação primitiva (peça 22) , e não aquele incorretamente indicado no formulário Sisac (art. 40, inciso III, alínea “a”) :
“Art. 40. O servidor será aposentado:
............................................................................................................................................
III - voluntariamente:
a) aos trinta e cinco anos de serviço, se homem, e aos trinta, se mulher, com proventos integrais;
b) aos trinta anos de efetivo exercício em funções de magistério, se professor, e vinte e cinco, se professora, com proventos integrais”.
11.	Provavelmente, o equívoco da unidade técnica se deveu à leitura apressada da anotação feita pelo Controle Interno no ato de alteração: “Irregular no percentual da GATS por ter contado com Abono da Lei Estadual 5.140/1968” (peça 14, p. 2; grifei) .
12.	Aqui, sim, é possível que a UFV tenha majorado os anuênios do interessado com base na legislação estadual, haja vista seus oito primeiros anos de trabalho terem sido prestados ao Estado de Minas Gerais, antes da federalização da escola, ocorrida em 1969.
13.	Com efeito, embora contando 31 anos de serviço público, os proventos do sr. Dirceu Teixeira Coelho, de início, consignavam 33% a título de anuênios (peças 13 e 14) . Hoje, o percentual é de 32%, ou seja, ainda superior, em princípio, ao que lhe seria devido.
14.	Como o ponto não foi corretamente situado na oitiva prévia do inativo, e tratando-se de ato disponibilizado há mais de cinco anos para exame do Tribunal, faz-se necessária a repetição do procedimento. Antes disso, todavia, é de bom alvitre esclarecer a questão junto à própria universidade, mediante a realização de diligência.
15.	No que tange à alteração da aposentadoria do sr. José Martins (peça 16) , editada para acréscimo de pouco mais de três anos de tempo ficto anterior à Lei 8.112/1990, associado ao exercício de atividade insalubre, a Sefip e o Ministério Público têm por regular a concessão, ao argumento de que “o servidor se aposentou no cargo de Operador de Máquinas Agrícolas, função essa que, presume-se, envolve atividades de risco para a higidez física do servidor”.
16.	Com vênias por dissentir, entendo que se deva, em preliminar, requerer à origem a documentação comprobatória pertinente.
17.	Afora isso, no mesmo ato de alteração, também deverá ser verificada pela Sefip a correção do cálculo dos proventos, haja vista a divergência existente entre o valor informado no ato para a média das remunerações de contribuição (R$ 2.044,71) e aquele considerado no ato inicial (R$ 1.981,14) , em que pese ambos se referirem, em tese, à mesma data de vigência (15/2/2008) .
18.	Por fim, quanto aos demais atos, acompanho a proposta de registro oferecida nos pareceres técnicos. 
19.	Diante de todo o exposto, voto no sentido de que este Colegiado adote a deliberação que ora submeto à sua apreciação.
TCU, Sala das Sessões Ministro Luciano Brandão Alves de Souza, em 30 de abril de 2019.
BENJAMIN ZYMLER 
Relator